臺灣高等法院刑事裁定
111年度毒抗字第25號
抗  告  人  
即  被  告  林政豪




上列抗告人即被告因聲請施以強制戒治案件，不服臺灣新北地方
法院110年度毒聲字第2545號，中華民國110年12月17日裁定（聲
請案號：臺灣新北地方檢察署110年度聲戒字第276號），提起抗
告，本院裁定如下：
    主  文
抗告駁回。
    理  由
一、原裁定意旨略以：抗告人即被告林政豪（下稱被告）因施用
    第一級、第二級毒品案件，經原審法院以110年度毒聲字第1
    949號裁定送勒戒處所觀察、勒戒，嗣被告經送勒戒處所執
    行後，經勒戒處所予以評估判斷，認有繼續施用毒品之傾向
    等情，有本院被告前案紀錄表、上開刑事裁定書、法務部矯
    正署臺北看守所民國110年12月6日北所衛字第11013006790
    號函檢附該所附設勒戒處所之有無繼續施用毒品傾向證明書
    及有無繼續施用毒品傾向評估標準紀錄表各1份在卷可稽，
    是以本件臺灣新北地方檢察署（下稱新北地檢署）檢察官聲
    請裁定被告令入戒治處所施以強制戒治，於法核無不合，應
    予准許等語。
二、抗告意旨略以：
　㈠原裁定理由認被告有多項前科紀錄及另案執行中即草率認定
    被告有繼續施用毒品傾向，而裁定被告應入戒治處所施以強
    制戒治，顯與法律規定有違。
　㈡109年1月15日修正毒品危害防制條例，同年7月15日施行，如
    觀察勒戒、強制戒治執行完畢釋放後，3年後再犯施用毒品
    者，足見有戒除毒癮之可能，經觀察勒戒後，被告已深知悔
    悟，亦早就成功將毒癮戒除。修正後毒品危害防制條例，所
    謂3年後再犯仍適用「初犯」規定，先經檢察官聲請觀察勒
    戒，不因其間是否另犯該罪經起訴判刑或執行而受影響，最
    高法院刑事大法庭109年度台上字第3826號亦宣示，所謂3年
    後再犯，只要本次再犯（不論修正施行前後）距最近一次觀
    察勒戒或強制戒治執行完畢釋放已逾3年者即適用（初犯）
    之規定，其立法意旨在幫助施用毒品者戒毒，非屬懲罰行為
    人之性質，核與刑罰執行之目的不同，且此為法律強制規定
    。凡違反同條例第10條規定者，檢察官應依同條例第20條第
    1項規定，向法院提出聲請裁定令入勒戒處所觀察勒戒，法
    院亦得僅得裁定令入勒戒處所執行觀察勒戒，並無自由裁量
    或為其他處分之餘地。爰請撥出時間處理被告之案件云云。
三、按觀察、勒戒後，檢察官或少年法院（地方法院少年法庭）
    依據勒戒處所之陳報，認受觀察、勒戒人無繼續施用毒品傾
    向者，應即釋放，並為不起訴之處分或不付審理之裁定；認
    受觀察、勒戒人有繼續施用毒品傾向者，檢察官應聲請法院
    裁定或由少年法院（地方法院少年法庭）裁定令入戒治處所
    強制戒治，其期間為六個月以上，至無繼續強制戒治之必要
    為止，但最長不得逾一年。依前項規定為觀察、勒戒或強制
    戒治執行完畢釋放後，3年後再犯第10條之罪者，適用前2項
    之規定，毒品危害防制條例第20條第2項及第3項分別定有明
    文。次按勒戒處所應注意受觀察、勒戒人在所情形，經醫師
    研判其有或無繼續施用毒品之傾向後，至遲應於觀察、勒戒
    期滿7日前，陳報該管檢察官或少年法院（庭），觀察勒戒
    處分執行條例第8條第1項亦定有明文。依據上開規定，受觀
    察、勒戒人有無繼續施用毒品之傾向，應由醫師研判。而關
    於有無繼續施用毒品傾向之評估標準，法務部因應毒品危害
    防制條例之修正及最高法院裁判意旨，業於110年3月26日以
    法矯字第11006001760號函修正頒布「有無繼續施用毒品傾
    向評估標準評分說明手冊」、「有無繼續施用毒品傾向評估
    標準紀錄表」，上開評分說明手冊業已載明判定之原則：「
    受觀察勒戒人入所後，經過二週時間的觀察、勒戒，由處所
    及醫療人員依據其各項紀錄、資料及觀察勒戒期間之行為表
    現，加以評分。在勒戒人入所四至六週後，可再做一次評估
    以做必要之評分修正。每一大項皆有靜態因子與動態因子。
    先以靜態因子分數評分，靜態因子分數總分在60分（含）以
    上為『有繼續施用毒品傾向』；60分以下，與動態因子分數相
    加，如果總分在60分（含）以上，為『有繼續施用毒品傾向』
    」。是被告有無「繼續施用毒品傾向」，係依具體個案之臨
    床實務及相關事證等情綜合判定，有其相當之專業依據及標
    準，且涉及專門醫學，又衡酌強制戒治之目的，係為協助施
    用毒品者戒斷毒品之心癮及身癮所為之保安處分類型，而該
    評估標準係適用於每一位受觀察、勒戒處分之人，具一致性
    、普遍性、客觀性，倘其評估由形式上觀察，無擅斷或濫權
    等明顯不當之情事，法院宜予尊重。
四、經查：
　㈠被告前因犯施用第一級毒品、第二級毒品等罪，經原審法院
    以110年度毒聲字第1949號裁定令入勒戒處所觀察、勒戒，
    被告於110年10月28日入法務部矯正署臺北看守所附設勒戒
    處所執行觀察、勒戒後，經該勒戒處所醫療人員於110年12
    月1日依據前揭修正後評估標準，認其⒈前科紀錄與行為表現
    部分合計為30分（毒品犯罪相關司法紀錄「9筆」，計10分
    、首次毒品犯罪年齡為「20歲以下」計10分、其他犯罪相關
    紀錄「6筆」，計10分、入所時尿液毒品檢驗為「無藥物反
    應」計0分，上開靜態因子合計為30分；所內行為表現之動
    態因子無評定為0分）；⒉臨床評估部分合計為28分（有海洛
    因、安非他命之多重毒品濫用計10分、合法物質濫用菸、檳
    榔計4分、使用方式無注射使用計0分、使用年數超過1年計1
    0分，上開靜態因子合計為24分；精神疾病共病（含反社會
    人格）無計0分、臨床綜合評估（含病識感、動機、態度、
    就醫意願）評定為「中度」計4分，上開動態因子合計為4分
    。⒊社會穩定度部分合計2分（兼職工作「託運」計2分、家
    人藥物濫用為「無」計0分，上開靜態因子合計為2分；入所
    後家人是否訪視為「有，1次」計0分、出所後是否與家人同
    住則為「是」計0分，上開動態因子合計為0分）。⒋以上⒈至
    ⒊部分之總分合計為60分（靜態因子共計56分；動態因子共
    計4分），綜合判斷認定有繼續施用毒品傾向等情，此有上
    開裁定、新北地檢署檢察官觀察勒戒處分執行指揮書及法務
    部矯正署臺北看守所附設勒戒處所110年12月6日函所檢附該
    所有無繼續施用毒品傾向證明書及有無繼續施用毒品傾向評
    估標準紀錄表等件在卷可稽（見毒偵5551卷第9至10頁反面
    、13至14、16至18頁)。又勒戒處所評估者，係依據其臨床
    實務及具體事證，在被告執行觀察、勒戒期間，綜合前科紀
    錄與行為表現、臨床評估、社會穩定度三項合併計算分數，
    每一大項皆有靜態因子與動態因子，依其專業知識經驗，評
    估被告之人格特質、臨床徵候、環境相關因素所為之綜合判
    斷，非但具有實證依據，且有客觀標準評比，由形式上觀察
    ，並無擅斷、濫權等明顯不當情事，自得憑以判斷被告有無
    繼續施用毒品傾向，且依據卷附被告之前科紀錄表等相關資
    料，前揭各項分數之計算並無錯漏或逾越配分上限，是原裁
    定以被告有繼續施用毒品傾向，令被告入戒治處所強制戒治
    ，核屬適法有據。
　㈡被告雖以前開情詞置辯。惟查：
　  ⒈法務部矯正署臺北看守所附設勒戒處所醫療人員係依據法
      務部因應毒品危害防制條例之修正及最高法院裁判意旨而
      於110年3月26日以法矯字第11006001760號函修正頒布「
      有無繼續施用毒品傾向評估標準紀錄表」及「有無繼續施
      用毒品傾向評估標準評分說明手冊」，就被告有無「繼續
      施用毒品傾向」，依具體個案之臨床實務及相關事證等情
      綜合判定，已如上述；又有無繼續施用毒品傾向之評估內
      容包括「毒品犯罪相關司法紀錄」與「其他犯罪相關紀錄
      」等前科紀錄，此觀前揭評分說明手冊即明，且司法實務
      或醫學臨床上，具有毒品前科紀錄者，或因長期有機會接
      觸毒品，或因欲藉由毒品作用暫時隔絕現實環境，其反覆
      性、繼續性地再犯施用毒品犯行之機率，確實較沒有毒品
      前科者高，因此上開評估標準方會將勒戒人之前科紀錄列
      入重要之評分項目，有其專業性考量，且與判斷有無繼續
      施用傾向有關連性，況且法務部因應修法後法律及實務見
      解之變動，邀集衛生福利部及學者專家研議而於110年3月
      26日公布修訂後之評估標準，將毒品犯罪相關司法紀錄及
      其他犯罪相關紀錄均定其配分上限10分，評分標準每筆分
      別5分及2分，業已降低各評分項目所可能造成之過度影響
      。經查，本件被告有毒品犯罪相關司法紀錄9筆，及其他
      犯罪相關紀錄6筆，其得分仍均僅各計10分，是被告主張
      原審以其前科紀錄及另案執行執行中即草率認定有繼續施
      用毒品傾向，而裁定強制戒治係屬不當云云，容有誤會。
　  ⒉又被告前因施用毒品案件，經原審法院以90年度毒聲字第1
      346號裁定送觀察、勒戒後，認無繼續施用毒品之傾向釋
      放出所，並由新北地檢署檢察官以90年度毒偵字第6367號
      為不起訴處分確定；復因施用毒品案件，經原審法院以90
      年度毒聲字第2416號裁定送強制戒治後，其成效經評定為
      合格，認無繼續戒治之必要，經原審法院以91年度毒聲字
      第1830號裁定停止戒治，而於91年7月31日釋放出所；嗣
      被告於108年9月15日17時許、同年9月24日14時許，再為
      本件施用第一級、第二級毒品犯行，距被告最近一次強制
      戒治釋放即91年7月31日，已逾3年，核屬毒品危害防制條
      例第20條第3項所規定之「3年後再犯」，是原審法院依檢
      察官之聲請，認被告確有施用第一級、第二級毒品犯行，
      而於110年9月10日以110年度毒聲字第1949號裁定送勒戒
      處所觀察、勒戒，被告經送勒戒處所執行觀察、勒戒後，
      經勒戒處所予以評估判斷，認被告有繼續施用毒品之傾向
      等情，檢察官始再向原審法院聲請裁定被告令入戒治處所
      施以強制戒治，於法並無不合，被告猶執前詞提起抗告，
      指摘原裁定不當，實非有據。
五、綜上所述，原審以檢察官聲請意旨為有理由，依據毒品危害
    防制條例第20條第2項規定，裁定抗告人令入戒治處所施以
    強制戒治，其期間為6個月以上，至無繼續強制戒治之必要
    為止，但最長不得逾1年，經核其認事用法均無違誤。被告
    抗告意旨徒以前詞指摘原裁定不當，請求撤銷原裁定，為無
    理由，應予駁回。
據上論斷，依刑事訴訟法第412條，裁定如主文。
中　　華　　民　　國　　111 　年　　5 　　月　　12　　日
　　　　　　　  　刑事第二十三庭審判長法　官  許永煌
　　　　　　　　　　　　　　　　　    法　官  黃美文
　　　　　　　　　　　　　　　　　    法　官  雷淑雯
以上正本證明與原本無異。
不得再抗告
                                      書記官  林立柏
中　　華　　民　　國　　111 　年　　5 　　月　　12　　日